【裁判字號】    89,簡上,283
【裁判日期】    891213
【裁判案由】    給付會款
【裁判全文】
臺灣高雄地方法院民事判決  八十九年度簡上字第二八三號
    上  訴  人  甲○○
    被上訴人    乙○○
右當事人間請求給付會款事件，上訴人對於中華民國八十九年六月二十二日本院岡山
簡易庭八十九年度岡簡字第一九號第一審判決提起上訴，本院判決如左：
    主      文
原判決廢棄。
被上訴人在第一審之訴及假執行之聲請均駁回。
第一、二審訴訟費用由被上訴人負擔。
    事      實
甲、上訴人方面：
  一、聲明：如主文所示。
  二、陳述：除與原審判決書所載者相同予以引用外，補稱：
      上訴人參與被上訴人所招募會期自民國八十三年三月五日起之互助會六會，另
      參與被上訴人招募之二十五日開標之互助會六會，上訴人僅標得一會並已取得
      會款，此後雖又再標得一會，被上訴人卻稱該會款新台幣（下同）二十七萬三
      千元已經遺失，無法交給上訴人，其後又標得一會，但上訴人亦未拿到會款。
      之後被上訴人捲款潛逃，未交付會款給上訴人，竟誣陷被上訴人未繳交會款，
      且上訴人與被上訴人熟識，為何不使用上訴人之名義，而以「玉青」、「阿娟
      」等第三人名義登載於會單，顯與情理不合。況被上訴人在原審提出之會單，
      係其事後所重寫，內容不實。為此求為廢棄原判決，並駁回被上訴人在第一審
      之訴及假執行之聲請。
  三、證據：援用原審之立證方法，並聲請訊問證人王惠珊。
乙、被上訴人方面：
  一、聲明：求為判決駁回上訴。
  二、陳述：除與原審判決書所載者相同予以引用外，補稱：
      上訴人參與被上訴人所招募之會期自八十三年三月五日之互助會共六會，且六
      會均已得標，由被上訴人以現金支付會款。為避免其他會員擔心上訴人參加六
      會，風險太高，因而使用「玉青」、「阿娟」之名義登載在會單。上訴人主張
      其未得標，與事實不符。
  三、證據：援用原審之立證方法，並聲請訊問證人薛丁山。
    理      由
一、被上訴人起訴主張其擔任會首於八十三年三月五日招募互助會，上訴人分別以「
    金蘭」、「玉青」、「阿娟」之名義參加六會，並分別於八十三年六月、七月、
    八月、十一月、十二月五日及八十四年三月五日，各以標金四千元、四千元、四
    千五百元、四千七百元、四千八百元、四千六百元得標，詎上訴人得標後竟拒不
    繳納其後十六會之死會會款，共計積欠會款九十六萬元，為此依合會契約之法律
    關係，訴請上訴人給付九十六萬元，及自起訴狀繕本送達翌日起至清償日止，按
    週年利率百分之五計算之利息。上訴人則抗辯稱：其參與被上訴人所招募之八十
    三年三月五日及二十五日之互助會各六會，曾經得標三會，但僅取得一會會款，
    上訴人提出之會單記載不實，其未以「玉青」、「阿娟」之名義參加系爭合會等
    語。
二、被上訴人起訴主張上訴人以「金蘭」、「玉青」、「阿娟」之名義，參與其於八
    十三年三月五日招募之互助會六會，並均已得標一節，為上訴人所不否認，即其
    參與系爭互助會六會，且除系爭互助會外，尚參加被上訴人所招募另一互助會六
    會，曾標得三會，僅取得一會之會款。是以就上訴人所陳標得三會、其中一會取
    得會款部分，固堪信為真實，然就上訴人所得標者是否即為系爭互助會、標金若
    干，以及交付會款之事實，則並未經上訴人自認，且屬有利於被上訴人之事實，
    依民事訴訟法第二百七十七條之規定，應由被上訴人舉證證明之。經查：
  (一)被上訴人上開主張固據其在原審提出互助會單一紙為證，然經上訴人否認該會單
    之真正。按民事訴訟法第三百五十七條規定，私文書應由舉證人證其真正，但他
    造於其真正無爭執者，不在此限。既上訴人否認該會單之記載內容，自應由被上
    訴人舉證證明該私文書之真正。惟查，被上訴人始終未能出示原始會單，且於本
    院言詞辯論期日亦自承其在原審提出之會員明細表係事後再經謄寫，且在起訴後
    始將該會員明細表交付上訴人等語，可見該會單是否為原始會單，所載內容是否
    真正，已屬有疑。況被上訴人又未舉出證據證明該會單之真正，尚無從採用該會
    單作為文書證據。故被上訴人憑該會單所載內容主張上訴人已標得六會云云，自
    難信為真實。
  (二)次查，就上訴人是否得標一節，被上訴人固又舉證人王惠珊在原審證稱：「我母
    親（即上訴人）有參加六會，都標走了」等語，且舉證人王惠珊在原審提出之陳
    述書所載：「因為我姑姑（即上訴人）不識字，所以，她跟乙○○小姐於八十三
    年三月五日所召開的一萬元互助會，每次都是帶我去標會，每次標金都寫四千多
    元，而且說怕乙○○小姐跑掉，所以早早就把所跟的會標完，總數為六會」等語
    為證。然查，證人王惠珊又於本院準備程序期日到庭證稱：上開陳述書係應被上
    訴人之要求所寫，被上訴人以其名義參加互助會，被上訴人表示如其不願出庭作
    證，就不繳納會款，還曾經在上次出庭前幾週帶人到其公司揚言如不照被上訴人
    的話去作，就會對其不利，其出庭後，被上訴人隨即簽本票保證會償還積欠會款
    ，其並不知道兩造間互助會得標情形等語。而被上訴人亦陳稱：其確實在開庭後
    去找證人王惠珊，將陳述書內容擬好要證人王惠珊自行判斷，可以的話才照著寫
    ，其有向證人王惠珊借錢，擔心證人王惠珊會害怕，才在開庭後簽發本票給證人
    王惠珊等語，核與證人所述情節大致相符，則證人王惠珊之陳述書既非其自行擬
    具，該陳述書內容已非可取。況證人王惠珊在原審僅概括泛稱上訴人得標六會，
    既未具體陳明於何時地得標，又未說明如何交付會款等細節，參諸其於本院準備
    程序期日證稱並不知情等語，可見證人王惠珊在原審所為證言，不足採取。則無
    從憑證人王惠珊在原審之證述及其陳述書，認定上訴人確有得標六會之事實。至
    被上訴人又舉證人即其前夫薛丁山到庭證稱，其知悉上訴人有參加系爭互助會，
    但究竟幾會並不清楚，每次開標多是上訴人得標，但不知標金若干，被上訴人收
    取會款後二、三天內就會拿錢給上訴人，是由其以機車搭載被上訴人前往，拿過
    四、五次，不知多少錢等語，則由上開證述，至多堪認被上訴人曾交付款項予上
    訴人，然並不能證明該款項確為會款，更無法以此證實上訴人確實得標六會。故
    被上訴人所舉證人王惠珊在原審之證述及陳述書及證人薛丁山之證言，均無從證
    明其主張上訴人得標六會等情為真正，故被上訴人之主張，無由加以採信。
  (三)綜上所述，依被上訴人所舉上開證據，均無法證明上訴人確曾標得六會，且上訴
    人所自認得標者，究否為系爭互助會，標金若干，何時得標，已否交付會款等節
    ，亦未經被上訴人舉證加以證明。是以，被上訴人主張上訴人標得六會均已取得
    會款云云，並不可採。
三、按依臺灣省民間合會習慣，合會係會首與會員間之債權債務契約，會員除向會首
    領取得標金外，在得標前須按期繳納活會之款，得標後須按期繳納死會之款。倘
    會員並未得標，自無依合會契約之約定，給付死會會款之義務。依前開所述，上
    訴人既未標得六會取得標金，則依前開說明，即無繳納死會會款義務之可言。從
    而，被上訴人依合會契約之法律關係，訴請上訴人給付九十六萬元，及自起訴狀
    繕本送達翌日起至清償日止，按週年利率百分之五計算之利息，即非有據，原審
    所為被上訴人勝訴之判決，尚有未洽。故上訴人論旨求為廢棄原判決，為有理由
    ，應由本院廢棄改判駁回被上訴人在第一審之訴及假執行之聲請。
據上論結，本件上訴為有理由，依民事訴訟法第四百三十六條之一第三項、第四百五
十條、第七十八條，判決如主文。
中      華      民      國    八十九    年      十二    月      十三    日
                              臺灣高雄地方法院民事第二庭
~B審判長法官  謝靜雯
~B法      官  張桂美
~B法      官  汪怡君
右為正本，係照原本作成。
本判決不得上訴。
中      華      民      國    八十九    年      十二    月      十三    日
~B書  記  官  劉榮華


司法院資訊處製作；財團法人民間司法改革基金會備份。
